【裁判字號】    98,重上更(三),4
【裁判日期】    980730
【裁判案由】    山坡地保育利用條例
【裁判全文】
臺灣高等法院刑事判決             98年度重上更(三)字第4號
上  訴  人
即  被  告  庚○○
選任辯護人  李文輝律師
上列上訴人因違反山坡地保育利用條例案件，不服臺灣板橋地方
法院86年度訴字第2800號，中華民國90年3月23日第一審判決（
起訴案號：臺灣板橋地方法院檢察署86年度偵字第7713號），提
起上訴，經判決後，由最高法院第3 次撤銷發回更審，本院判決
如下：
    主  文
原判決關於庚○○部分撤銷。
庚○○在私人山坡地內未經同意擅自占用，從事開挖整地、堆積
採取土石，致生水土流失，處有期徒刑壹年陸月，減為有期徒刑
玖月。挖土機、碎石機各壹部，載運土石單據貳拾張（提貨聯拾
壹張、驗貨聯貳張、請款聯參張、存根聯肆張）均沒收。
    事  實
一、庚○○於民國79、80年間，因違反山坡地保育利用條例案件
    ，經本院判處有期徒刑10月。上訴後，經最高法院以82 年
    度台上字第4026號判決駁回上訴，緩刑3年確定。仍不知悔
    改，明知其於80年間，向江再旺、曾再福所購得台北縣五股
    鄉○○段水碓窠小段129、40之1、50之1地號，其中129 地
    號業於81、82年間陸續轉賣他人，並均移轉登記予他人，40
    之1、50之1地號土地因自耕農問題無法過戶，均非屬其所有
    ，且此三地號土地均經主管機關公告為山坡地保育利用條例
    及水土保持法之山坡地，如在該山坡地開發修築道路、採取
    土石及其他開挖整地，均應先擬具水土保持計劃，送請各該
    目的事業主管機關會同主管機關核定並監督實施，竟未向各
    該目的事業主管機關及主管機關申請核准，亦未擬具水土保
    持計劃，意圖不法利益，未經全體土地所有權人同意，擅自
    在上開三筆私人所有山坡地上占用，開挖整地、堆積採取土
    石，自86年3月下旬某日起，先以挖土機將40之1及50之1地
    號上之土石堆放在129地號上，並開挖如後附土地複丈成果
    圖所示129C部分為車道，在129B、129D部分挖取砂石堆放該
    處。庚○○未實施水土保持之處理，使已開挖坡面已被挖成
    一平臺狀，土方已被移除，未做表層護坡，坡面風化並致局
    部坍蹋，已造成水土流失。其擅自占用所開挖整地及堆積採
    取土石之地號、位置、面積詳後附土地複丈成果圖所示。
二、嗣於86年3 月29日，庚○○自行開挖土機及碎石機，將石塊
    搗碎後，分為「中石」、「大石」等品名之土石置於曳引車
    ，並僱請不知情之曳引車司機丙○○邀來亦不知情之曳引車
    司機壬○○（均經判決無罪確定），以每車運費新台幣（下
    同）1,500 元之代價，由庚○○在上述土地挖掘堆積採取土
    石，並裝載於前來載運之曳引車上，載往台北市○○區○○
    路回填馬路，前後各2 車次，以賺取暴利。翌日（同年月30
    日），庚○○以同一代價，透過丙○○邀來不知情己○○、
    辛○○、壬○○、丁○○（均經判決無罪確定）載運土石（
    除丁○○外，當日均已載運1 車次），並由不知情之戊○○
    （業經判決無罪確定）開啟上開鐵門，供丙○○等司機進入
    裝載土石，庚○○正準備駕駛200 型挖土機（俗稱怪手）在
    上述山坡地上將開挖之土石裝載於丙○○、己○○、辛○○
    、壬○○、丁○○等人分別駕駛之車號GW-633、FQ-219、AJ
    -687、FQ-433，GV-549號曳引車時，當場為警查獲，並扣得
    庚○○所有供開挖、處理土石使用之上開挖土機、碎石機各
    1 部，及其所有供記錄本件載運土石之單據共20張（提貨聯
    11張、驗貨聯2 張、請款聯3張、存根聯4張），始獲知上情
    。
三、案經台北縣政府警察局蘆洲分局報請台灣板橋地方法院檢察
    署檢察官偵查起訴。
    理  由
壹、證據能力
(一)按92年9月1日前仍有效施行之刑事訴訟法，本於職權主義之
    效能，凡得為證據之資料，均具有論理之證據能力，是以法
    律上對於證據之種類並未設有若何限制，被害人、未經具結
    之證人等陳述均得採為證據資料，至其證明力如何，則由事
    實審法院自由判斷（最高法院95年度台上字第6629號、97年
    台上字第1755號判決意旨可參）。本案係於86年4月1日由台
    北縣政府警察局蘆洲分局移請台灣板橋地方法院檢察署檢察
    官偵辦，86年11月24日起訴繫屬於原審法院，90年7月10 日
    上訴繫屬本院，有刑事案件移送辦告書上收文戳（台灣板橋
    地方法院檢察署86年度偵字第7713號卷，下稱偵卷第1 頁）
    、原審卷卷面收案日期、台灣板橋地方法院函上收案戳（本
    院上訴卷第1 頁）在卷為憑。本案在司法警察機關，檢察官
    偵查迄原審審理及本院上訴審期間，均在修正前刑事訴訟法
    施行期間，故本院上訴審共同被告丙○○以證人身分作證所
    為之證言，及證人乙○○於原審、本院上訴審；午○○、曾
    滄浪、曾德炳、陳麒竣、王清鈿、高柳金、陳忠心、李游琇
    惠、朱麗華等於原審所為證述，均依修正前刑事訴訟法規定
    調查證據程序之證據，其效力均不受影響。且是否行使詰問
    權，屬當事人之自由，倘當事人於審判中捨棄詰問權，或證
    人客觀上有不能接受詰問之情形，自無不當剝奪當事人詰問
    權行使之可言（最高法院98年度台上字第2221號判決意旨參
    照）。本件上訴人即被告庚○○及其選任辯護人對於上開證
    人等均不聲請傳喚（本院卷一第24反面、34、85頁），上開
    證述應具有證據能力。
(二)按在訴訟程序中，時有被告或辯解非其真意，或辯解遭受刑
    求，屢質疑司法警察官或司法警察之詢問筆錄，為建立詢問
    筆錄之公信力，以擔保程序之合法，始於87年1 月21日修正
    刑事訴訟法第100條之1規定，於詢問過程應全程連續錄音、
    錄影，並應於一定期間內妥為保存。本件共同被告戊○○、
    丙○○、壬○○警詢筆錄，均於86年3 月30日所製作。斯時
    ，刑事訴訟法並無被告於警詢過程中須全程連續錄音錄影之
    規定，則其等製作警詢筆錄過程中縱未全程連續錄音錄影，
    要無違法可言。又證人即製作警詢筆錄之警員乙○○陳稱：
    警詢錄音帶應隨案移送地檢署（本院卷一第83反面）、證人
    警員甲○○證以：錄音是後來才規定的，如果有錄音，會送
    地檢署（本院卷一第146 頁）。因遍查卷內並無共同被告戊○○等人之警詢錄音帶。經本院函詢台北縣政府警察局蘆洲
    分局提供該案被告之錄音帶，亦經該分局函覆，因已逾本分
    局保存年限10年，故無該案之錄音帶可提供，有該分局98年
    3月5日北縣蘆警偵字第0980006578號函在卷為憑（本院卷一
    第48頁），推知共同被告戊○○等人之警詢錄音帶亦已逾保
    存年限而無法尋得，故本院自無法以勘驗警詢錄音帶之方式
    察悉共同被告戊○○等人之警詢筆錄是否具有任意性。然共
    同被告丙○○、壬○○製作警詢筆錄時，係於刑事組開放辦
    公室所製作，採一問一答方式，沒有強暴脅迫，均依其等意
    思所製作，並經其等閱覽後才簽名，業經乙○○、甲○○到
    庭陳述在卷（本院卷一第85、146 反面）。且壬○○於本院
    證稱：警詢筆錄大概看一下，有老實說（本院卷二第36頁）
    ；丙○○於本院證稱：警詢筆錄是我自己簽名，有讓我看筆
    錄（本院卷二第38頁），且壬○○、丙○○於原審中均稱：
    警詢、偵查所供實在（原審卷一第209 頁）。以其等於警詢
    中所陳，涉及是否自陷囹獄之情，自無虛構情節之必要，顯
    然其等警詢筆錄從客觀上之環境或條件等情況加以觀察，有
    足以取代審判中經反對詰問之可信性保證。雖丙○○陳稱：
    警詢有點害怕，說要扣車，我有私心，所以有些實在，有些
    不實在（本院卷二第38頁）。然被告稱：我們在製作警詢筆
    錄之前就知道不扣車（本院卷二第34反面），參以台北縣政
    府警察局蘆洲分局小隊長乙○○於86年3 月30日下午5時8分
    許，電詢台灣板橋地方法院檢察署值日檢察官孟令士，關於
    本案查獲5 部營業大貨車，因該分局無場所空間留置，經指
    示請車主檢具車輛相關資料及電腦查詢資料後，切結立據自
    行保管，不得任意開啟等情，有電話紀錄在卷為憑（偵卷第
    19 頁），顯然早於丙○○警詢筆錄製作時間（86年3月30日
    晚上7 時20分許），足證丙○○於製作警詢筆錄時，已知查
    扣曳引車已經檢察官同意製據自行保管，要無警員說要扣車
    ，所以害怕而有些不實在之情，故丙○○、壬○○之警詢筆
    錄均出於自由意識所為，要屬無誤。又壬○○、丙○○於本
    院所證，與其等於警詢中之陳述相左〈壬○○於警詢陳稱：
    被告叫我至該址運級配到西藏橋下交貨的（偵卷第8反面）
    ，於本院證稱：我是載運一些土，多少會有一點樹枝、雜草
    、廢土，準備清運至大園，也是要給人家錢（本院卷二第36
    頁）。丙○○於警詢陳稱：是被告叫我們去載運的，於86年
    3 月30日上午11時許，曾在查獲地點載運一趟級配至台北市
    ○○路鋪設路面用。被告係將現場山坡地採挖之土級配，挖
    下後，立即在現場進行絞碎。警員在現場有查獲碎石機（偵
    卷第15、16頁），於本院證稱：我忘記載運什麼土，我被查
    獲3次，記不起來是哪1次。當天被查獲什麼都沒有載。那邊
    只有怪手，沒有碎石機（本院卷二第37、39反面）〉。其等
    上開警詢筆錄為證明本件犯罪事實是否存在所必要者，依刑
    事訴訟法第159條之2規定，自應具有證據能力。
(三)按檢驗吏所填驗單，原屬於鑑定報告之性質，該項鑑定有不
    完備者，固不妨另行鑑定，即命原為鑑定之檢驗吏，就鑑定
    之經過及其結果更以言詞或書狀補充說明，亦非法所不許，
    被害人屍傷，前經某縣縣長督同檢驗吏驗明，第二審法院因
    原填驗單不甚詳晰，復傳喚原檢驗吏，加以訊問，並由該吏
    補具說明書呈案，前項驗單及說明書，均不失為證據資料（
    最高法院28年上字第2903號判例意旨參照）。本件鑑定證人
    國立海洋大學林三賢教授為美國密蘇里州華盛頓大博士，現
    任職於國立台灣海洋大學河海工程系教授，曾任台北市基礎
    工程學會理事、國立海洋大學河海工程學系主任、地工技術
    總編輯、中華地工材料協會常務監事、中國土木水利工程學
    會大地工程委員會委員、中國土木水利工程學會工程教育認
    證委員會委員等職務，專門研究範圍包括深基礎工程、地震
    工程、地工合成材料、數值分析等，有國立台灣海洋大學網
    頁關於林三賢教授簡介資料存卷可憑（本院卷一第130至135
    頁），是其對於水利工程自具有特別知識經驗。又其於原審
    89年9月19日曾會同履勘現場，由承審法官依法選任為鑑定
    人（原審卷二第70頁），並出具被告在129、50之1、40之1
    等地號開挖整地，是否造成水土流失之報告書（原審卷二第
    88頁），雖未於鑑定前具結，程序上固有瑕疵。惟於95年3
    月9日本院更一審中以鑑定人身分再次會同勘驗現場，於95
    年10月3日本院更一審之審判期日，以鑑定證人身分接受詰
    問，經具結說明鑑定意見，業已補正程序之瑕疵。復於97年
    8 月14日本院更二審中以鑑定人身分再次會同勘驗現場，並
    以鑑定人身分當場具結。被告及其選任辯護人於本院已明示
    捨棄詰問林三賢（本院卷一第85頁），本院認林三賢之報告
    書應具有證據能力。
(四)本院更一審於95年3月9日會同丑○○、辰○○、卯○○、乙○○前往現場勘驗，其等到場均以證人身分具結（本院更一
    卷第111、112頁）。本院更二審於97年8 月14日再次會同丑
    ○○前往現場勘驗，其以鑑定證人身分到場具結（本院更二
    卷第82頁）。且被告及其選任辯護人對上開證人均不聲請傳
    喚（本院卷一第24反面、34頁）。因被告及其選任辯護人於
    本院審判中已捨棄詰問權，自無不當剝奪當事人詰問權行使
    之可言，上開證述應具有證據能力。又具結效力應僅及於具
    結時陳述之內容，不能擴張而及於不同日期之陳述內容（最
    高法院28年上字第2228號判例參）。證人子○○、江炳銘、
    乙○○、丑○○於95年7月6日本院更一審前往現場勘驗時，
    因未依法具結而有誤導司法權行使之疑慮，依證據絕對排除
    法則，該等證言，自無證據能力。
(五)台北縣政府警察局蘆洲分局於86年3 月30日製作被告警詢筆
    錄時，依法並無須全程實錄音錄影，且倘斯時已全程錄音、
    錄影，因卷內並無保存該錄音帶，且已逾該分局保存10年之
    規定，亦無錄音帶可供勘驗，已如壹之 (二) 所述。被告於
    86年3 月30日晚上6時許，先製作第1次警詢筆錄；於同年月
    日晚上9時30分許，再製作第2次警詢筆錄。然甲○○證稱：
    製作被告第1 次警詢筆錄地點在刑事組開放空間，是直接一
    問一答，並於製作結束後，給他看筆錄，沒有利用任何不法
    方式取供。至於為何由小隊長複訊，已經忘了。但很多案件
    都會有複訊，有必要就會。當時被告如果有爭執應該會刪改
    或補充下去（本院卷一第145反面至147頁）。乙○○證稱：
    製作被告第2 次警詢筆錄是在刑事組的開放辦公室，採一問
    一答。因為被告說有很多需要解釋的，所以就再做一次筆錄
    。可能是有疑義，但沒有爭執（本院卷一第84、85頁、本院
    上訴卷第78頁）。觀諸被告第1 次警詢筆錄對開挖山地，由
    戊○○負責開閉電動大門供營業大貨車進出，並販賣砂石（
    級配），現場查扣挖土機、碎石機、對講機、提貨單均是其
    所有等情，涉及己身犯罪之供述，以被告前於79、80年間，
    有同類型犯罪，經判處有期徒刑10月，緩刑3 年確定，有本
    院82年度上訴字第720 號、最高法院82年度台上字第4026號
    判決在卷為憑（原審卷一第42至48頁），要無坦認而自陷囹
    圄之情。且倘製作第1次警詢筆錄係以不正方式取供，衡情
    被告自由意識既遭壓抑，理應不敢力爭要求另行次製作第2
    次警詢筆錄之可能。參以被告於原審陳稱：警詢、偵查中所
    供實在（原審卷一第209頁），於本院上訴審稱：（問：你
    在警局不是有承認是你挖的，後來才又說是在整地，有何意
    見？）我是承認在129地號上挖，後來我1個朋友去警局看我
    ，他說筆錄這樣做對我很不利，我才又跟警察說那些東西不
    是我的，後來警察才又作第2份筆錄（本院上訴卷第52頁）
    。再觀諸被告第1、2次警詢筆錄，僅第2次警詢筆錄強調只
    是在整地，沒有販賣級配，但對於確實有開挖土地，曾向政
    府機關申請許可，但未被許可，有水土保持設計書，但實際
    上並未作好水土保持措施，不過有做擋土牆等情，並無齟齬
    ，內容大同小異。綜上各情，以製作警詢筆錄之客觀環境及
    條件加以觀察，堪認被告前後2次製作警詢筆錄時，均係出
    於自由意志無訛。故乙○○雖曾稱：當天可能被告對甲○○
    所做的筆錄有意見，我才複訊（原審卷一第64反面），亦經
    乙○○稱：被告說有很多需要解釋，並無爭執等語，應係被
    告在朋友前往警局探視後，意識到事態嚴重，始要求製作第
    2份筆錄，尚難以此認被告前後2次警詢筆錄係以不正方式取
    供。
(六)以下所引證據，經本院當庭提示，檢察官、被告及其選任辯
    護人，對於被告以外之人於審判外之言詞及書面陳述，當事
    人未於言詞辯論終結前聲明異議，本院審酌該等證據作成之
    情況，認為適於為本件認定事實之依據，依刑事訴訟法第15
    9條之5第2項規定，應具有證據能力。
貳、實體部分
一、訊據被告對其於80年間向江再旺等人購買上開3 筆土地，其
    中129 地號土地已轉賣過戶他人，40之1、50之1因自耕農問
    題無法過戶。且於案發時，壬○○、辛○○、丁○○、己○○、丙○○均係其雇用載運查獲地點之土石等事實坦承不諱
    ，惟矢口否認有何公訴人所指犯行，辯稱：(一)因上開40之
    1土地被胡廷榮、辰○○挖掘破壞而堆棄廢土及砂石，50之1
    土地因擋土牆有破洞造成土石堆積，遂計畫清除該土地上之
    廢土及砂石，方雇用司機俾便過戶，故查獲地點雖在129 地
    號土地，其實係對40之1、50之1整地。且依壬○○稱：砂石
    原先就放在那裡，沒有經過處理；己○○、辛○○、丙○○
    稱：去載運時，廢土就已經堆在土地上；乙○○稱：現場沒
    有看到正在開挖。王建智、洪靜雄、甲○○勘驗現場，圖6
    、7 與查獲地點相鄰，顯然係之前他人開挖，並經函送偵辦
    ，與其無涉。再依癸○○稱：一般作路比較少用山的級配等
    語，且扣案提貨單聯亦無級配之記載。巳○○證稱：受雇於
    辰○○載運，他開挖面積大約是這樣，開挖時間1 年半等語
    。另午○○稱：附表129B、C、D事後來開挖的，是否屬實不
    確定等情。足證其並無任何挖掘土石之行為。(二)載運土石
    單據上雖有中石、大石，然亦有空白。且由現場照片可知，
    現場僅係小石頭及廢土。現場碎石機、對講機非被告所有。
    依丙○○所證，如石頭已絞碎，何以載運中石、大石，故丙○○所證矛盾。(三)其將40之1、50之1土地上之土石暫放12
    9 土地上，已曾徵得共有人陳忠心、王清鈿、高柳金同意。
    且40之1、50之1土地係其購買僅尚未過戶，自非未經同意而
    擅自占用。(四)上開土地縱有開挖，純係他人所為。況開挖
    之後僅有水土流失之危險，無水土流失之具體事證。林三賢
    出具報告書僅均根據其陳述，未具體說明坍塌造成原因、與
    本案因果關係、無法認為有水土流失之具體事實云云。
二、然查：
(一)上開事實，業經被告於初次警詢中坦承不諱，核與己○○於
    本院、壬○○、丙○○於警詢所為證述大致相符，復有鑑定
    人林三賢鑑定之報告書及迭次前往現場所證、現場照片12幀
    存卷可參（原審卷二第88頁、偵卷第25至27頁）。並有挖土
    機、碎石機各1部、提貨單20張、對講機1台等物扣案足佐。
    復經原審法官親赴現場履勘囑託台北縣新莊地政事務所測量
    人員實施測量，有勘驗筆錄、土地複丈成果圖及照片可按（
    原審卷一第127 至131、158、原審卷二第85至87、89至99頁
    ）。且經本院更一審、更二審受命法官分別前往現場勘驗屬
    實，亦有勘驗筆錄、現場照片存卷可參（本院更一審卷第11
    0至116頁、本院更二審卷第79至87頁）。
(二)上開坐落台北縣五股鄉○○段水碓窠小段129、40之1、50之
    1 地號土地，均屬經公告核定為山坡地保育利用條例及水土
    保持法所定之山坡地，有台北縣政府87年1 月26日87北府農
    六字第025995號函、94年11月9日北府農山字第0940752645
    號函在卷可稽（原審卷一第41頁、本院上更一卷第30頁）。
    而上開台北縣五股鄉○○段水碓窠小段129 地號土地，乃李
    宗賢、謝進富（其等均經本院93年度重上更（三）字第29號
    判處無罪確定）及案外人朱麗華等24人所共有；同小段40之
    1、50之1土地，乃案外人曾滄浪等10人所共有（各共有人、
    所有權應有部分詳如卷附台灣省台北縣土地登記簿所示，外
    放），並有台北縣新莊地政事務所土地複丈成果圖所示之共
    有人持分面積示意圖可憑（原審卷一第169 頁）。足證斯時
    ，被告並非上開129、40之1、50之1 地號登記名義上之土地
    所有權人。又證人即上開129 地號土地共有人之一陳麒竣、
    李游琇惠、朱麗華於原審均證稱：被告沒有告訴我，不認識
    被告，他整地沒有通知我（原審卷二第12、31、35頁）。足
    證被告開挖129 地號土地，並未經全體共有人同意，殆屬無
    疑。證人陳麒治、陳忠心、王清鈿於原審雖證稱：被告有打
    電話說要暫時堆積廢土以及整地辦理過戶等語（原審卷二第
    12頁），然其等僅同意被告暫時堆放土石及整理40之1、50
    之1土地辦理過戶，並非同意被告擅自挖掘129地號土地。故
    被告既未徵得全體共有人之同意，要無任何處分（整地）之
    權限，其竟在上開土地上開挖整地、堆積採取土石，顯有在
    私人山坡地內，未經同意擅自占用，從事開挖整地、堆積採
    取土石之行為。雖被告提出台灣板橋地方法院92年度訴字第
    2289號民事判決，證明被告購買40之1、50之1地號土地，然
    被告開挖整地時，因土地買賣尚有糾紛及自耕農問題，未完
    成移轉登記，被告仍非40之1、50之1地號土地之所有權人，
    要難以此為有利於被告之認定。
(三)被告供稱：台北縣五股鄉○○路山坡地級配場（砂石場）是
    我從2天前開始經營的，地主亦是我本人，但尚未過戶。砂
    石（級配）是從該址以挖土機開挖山坡土石而來的。警方臨
    檢時，我正準備要駕駛挖土機將砂石（級配）挖至大貨車上
    ，而戊○○幫我開閉電動大門，供營大貨車進出。我挖墾該
    處山坡地，沒有申請開發許可，實際上未做好水土保持措施
    ，只有做擋土牆。現場有臨檢時有丁○○、辛○○、壬○○
    、丙○○各駕駛營大貨車等待運砂石，並有200型挖土機、
    碎石機各1部、無線對講機1台、提貨單20張等物都是我的。
    是將旱地的土石載一部分到129地號，有的載到台北市○○
    路；我將土石運出去，一趟要給司機1,500元，其中1,000元
    是對方付，500元是我支付（偵卷第4、5頁、原審卷一第63
    反面、64頁、本院卷二第37頁），核與壬○○於警訊中供稱
    ：我係駕駛FQ-433號營大貨車，是庚○○叫我至該址載運砂
    石（級配）。我昨天開始至該址載運，今天已載運1趟（偵
    卷第8正、反面）；己○○於本院證稱：那時候好像載運到
    西藏路，那邊有工程要做，我載運的是比較乾淨的（本院卷
    二第34頁）；丙○○於警訊中陳稱：被告叫我們去載運的，
    於今日（86年3月30日）上午11點曾載1趟（14米方）級配至
    台北市○○路○設路面。第2趟於今日15時30分許，欲前往
    載運時被警方查獲；運金為每趟1,500元，向被告洽領，以
    紅色提貨單為憑據；戊○○幫我們開啟大門，進入後由被告
    駕駛挖土機將級配夾填至我的車體內；今天所載運的級配是
    處理好絞碎的級配行情較好，市面上每米方行情約300元左
    右，若未處理好之土級配行情則只有100元左右；因現場有
    碎石機，被告係將現場山坡地所採挖之土級配挖下後，立即
    在現場進行絞碎，所以才有處理好之碎級配及土級配二種級
    配。昨天有載運2趟，也是載運至台北市○○路。警員查扣
    物品，除聯結大卡車5部是司機所有外，其餘之物均是被告
    所有（偵卷第15、16頁）。丑○○證稱：我來查獲時，50
    之1已經整好地，但129地號土地，尚有挖土機隨時在挖，有
    篩選石頭的機器在運作（本院更一審卷第111頁）等語相符
    。參以扣案提貨聯11張、驗貨聯2張、請款聯3張、存根聯4
    張，其上各載有車行、日期、車號、品名、數量、裝貨地、
    駕駛人、時間、驗收人各欄，其中1張品名記載為大石，13
    張記載為中石，1張記載為石等情，有各該單據在卷 (偵卷
    第28至32頁），倘被告僅單純將堆積之砂石外運清理乾淨，
    焉須在上開單據上記明品名為大石、中石、石之理？足見被
    告確實有經營砂石場，並挖採土石，絞碎分類外運銷售之情
    。至扣案驗貨聯、請款聯、提貨聯部分之品名雖空白，然以
    載運司機每日載運貨物數趟，容或有於匆忙間遺漏繕寫之情
    ，要難以此為有利於被告之認定。再己○○、丙○○、壬○○雖於本院稱：扣案聯單僅係隨便寫品名而已云云，以其等
    至本院作證時，均一反警詢筆錄載運「級配」，而改以載運
    「廢土」，顯為脫免被告罪責之詞，要無足取。又扣案聯單
    雖未記載「級配」，然丙○○於本院稱：「級配」是將石頭
    打碎摻雜一定比例之沙、土而成。查獲現場有碎石機，被告
    係將現場山坡地所採挖之土級配進行絞碎，所以才有處理好
    之碎級配及土級配（本院卷二第38頁、偵卷第16頁），故被
    告與丙○○等人以「中石」、「大石」代表所載運級配品名
    ，以防為警查獲，由扣案聯單上一目了然獲悉所載運之物品
    為「級配」而無法脫免罪責，亦與常情不違。末證人即中華
    工程股份有限公司捷新公務所承攬之萬板大橋（即西藏大橋
    ）現場負責人癸○○雖稱：一般作路比較少用山的級配（本
    院上訴審卷第167頁）。然只是比較少用，並非不能使用，
    尚無法據此認被告未將開挖之土石，加以處理而外運銷售之
    營利行為。
(四)由查獲時拍攝照片觀之，其山坡上之土石，有的為採挖之舊
    痕，然部分則為新挖之痕跡，且其地面上有大石堆積（偵卷
    第26反面、27頁上方照片），有該等照片在卷可資比對。且
    原審法院於87年3月19日前往現場履勘時，亦發現129地號有
    遭挖取之痕跡，偵卷第25至27頁照片上車輛及怪手均在129
    地號上，有原審勘驗筆錄及照片可憑（原審卷一第90至93頁
    ）。且證人新莊地政事務所測量員午○○於原審證稱：85年
    另案測量時，只有開挖附圖129A部分；129B、C、D部分，是
    此次會同公所、地政人員、原審承辦法官判斷是新開挖部分
    （原審卷一第180 頁）。佐以被告於警詢中坦承有新開挖土
    地，如上所述，足證被告確實有擅自開挖129 上土地無誤。
    雖午○○亦稱：是不是屬實，我不敢確定等語，然其真意在
    於附表129A部分係85年由另位測量人員測量的，其只是就當
    時測量的圖，加以套繪合併成1 張，故對於129A部分係以圖
    判斷而不敢確定，此與被告於案發時，擅自在129B、C、D部
    分開挖土石，並經原審法院會同相關專業人員共同判斷無誤
    ，要難以此為有利於被告之認定。至壬○○稱：砂石原先就
    放在那裡，沒有經過處理；己○○、辛○○、丙○○稱：去
    載運時，廢土就已經堆在土地上等語，均與其等最初於警詢
    中所供，載運級配等情不符（偵卷第8 反面、10、14、16頁
    ，因己○○、辛○○警詢筆錄雖屬傳聞證據，然為彈劾其等
    供述之憑信性，不受傳聞法則之拘束），顯然係迴護被告之
    情，要難採信。又乙○○稱：現場沒有看到正在開挖等情，
    以丙○○、壬○○已於查獲前1日載運已處理完畢之級配，
    被告開始挖掘土石之時間應早於86年3月29日以前，則乙○○於查獲當日始進入有鐵門阻隔之案發地點，自無法親眼目
    睹被告正在開挖之情，此與常情不悖。
(五)上開土地經原審法院委請國立海洋大學教授林三賢鑑定結果
    ，編號129D所開挖邊坡，由於未做表層護坡，坡面已風化並
    致局部坍蹋，若不作處理，會有持續風化並致水土流失之虞
    ；編號40之1段處位於大約8M馬路旁之擋土牆於靠近44之1及
    44之3 民宅處已嚴重龜裂，有坍蹋之虞等情，有其鑑定報告
    附卷可佐（原審卷二第88頁）。又本院更二審時，再前往現
    場勘驗，林三賢證稱：129D地號因經過多年，有草皮自然長
    出來，坡面局部可能因迎風面等因素，目前還是有局部坍塌
    現象，綠色網狀的表曾護坡也坍塌等語（本院更二審卷第79
    反面），足見被告自86年3 月間，開挖後迄今已11年餘之久
    ，現場仍有坍塌致無法長出草皮之現象，益認上揭現場經被
    告開挖後，已致生水土流失之具體危險結果，殆無疑義。至
    40之1地號位於8米馬路旁之擋土牆部分，林三賢於本院更二
    審證稱：當時所看到有嚴重龜裂，目前看到的擋土牆，與以
    前所見的不同，以前龜裂嚴重，擋土牆有往外傾斜，現在看
    到的應是有整建過等語（本院更二審卷第80頁），丑○○亦
    證稱：目前擋土牆應有整建過，以前沒有地錨，目前看到的
    有地錨，以前擋土牆有往外傾斜的情形，現在沒有等語（本
    院更二審卷第80頁），並有現場照片在卷可稽（本院更二審
    卷第81至87頁）。上開40之1地號土地位於8米馬路旁擋土牆
    附近，既經台北縣政府於90年5月至91年1月15日期間，有緊
    急施工處理水土保持，有上開工程內容揭示牌存卷可參（本
    院更二審卷第87頁圖3-4 照片），益認該處有土石流失之情
    形，始需緊急施工處理，是上開擋土牆附近有生水土流失之
    具體危險結果，堪以認定。
(六)案外人辰○○係84年12月22日遭警查獲，有本院93年度重上
    更 (三)字第29號刑事判決書可稽（本院更一審卷第57至64
    頁）。而本案被告於86年3月30日為警查獲，距前案已1年3
    個多月。且證人即受雇於辰○○載運砂石之巳○○證稱：前
    案被取締之後就沒有再去運了等語（本院更一審卷第225頁
    ），證人辰○○證稱：被查獲後之土石均已運往台北，都已
    經清除乾淨（本院更一審卷第111 頁）。是辰○○上開違反
    水土保持法案件，既已清除乾淨，自無仍有違法開挖採取之
    土石棄置該處之理，被告所辯是前案辰○○所棄置遺留一節
    ，顯非可採。雖巳○○稱：受雇於辰○○載運，他開挖面積
    大約是這樣，開挖時間1 年半。當時辰○○被查獲時，開挖
    的砂石，運得差不多，只剩下一小堆一小堆的，沒有打算要
    運走（本院更一審卷第225 頁），然其上開所證，顯與辰○○陳述相左，且巳○○遭警查獲後，既未曾再去現場載運砂
    石，如何得悉現場辰○○未另行雇工載運堆積在現場之砂石
    ，並已清除完畢？故巳○○所證，辰○○開挖範圍大約如此
    ，應係維護被告之詞，要難採信。又原審法院於87年12月29
    日前往現場勘驗，雖認照片6、7與查獲地點相鄰，被告及到
    場警員王建智、洪靜雄、甲○○指稱係他人之前開挖，已函
    送偵辦，有勘驗筆錄存卷可參（原審卷一第12 7反面）。然
    原審法院於88年2 月2日第2次前往現場勘驗，並會同專業人
    員判斷新開挖地點，再請台北縣新莊地政事務所測量繪有附
    表所示土地複丈成果圖，有勘驗筆錄附卷可考（原審卷一第
    158 頁），已明確判斷本案新開挖土石之區域，要與前案無
    涉。
(七)被告於91年間，經案外人寅○○檢舉在129 地號開挖整地，
    涉嫌違反山坡地保育利用條例案件，經檢察官提起公訴，並
    經原審法院以92年度訴字第837號、本院92年度上訴字第255
    0號判決無罪確定（本院更二審卷第118至126頁）。因129地
    號山坡地面積廣大，自80年間起陸續被查獲多起違法開挖之
    行為，本院更一審於95年9 月21日，會同證人即該案檢舉人
    寅○○前往現場勘驗，無法確認該檢舉案件中，被告究係在
    何特定時間、地點開挖整地，有勘驗筆錄存卷可證（本院更
    一審卷第202、203頁），且寅○○亦證稱：經過那麼久了，
    檢舉濫墾之處，已記不起來了（本院更一審卷第188 反面）
    。參以被告新開挖之處，業經原審法官會同相關專業人員前
    往現場確認，如上所述，自難認91年間，被告另被檢舉起訴
    判決無罪確定之犯罪時間、地點與本案起訴之129地號B、C
    、D 部分相同，而為該案無罪判決效力所及。至寅○○之夫
    陳重江雖與被告間有土地糾紛，然寅○○於上開檢舉案件中
    所為證述，亦與本件所證，無法確認濫墾之地點一致，寅○○要無因此懷恨而恣意妄為陳述，被告所辯，要屬卸責之詞
    ，顯非可信。
(八)綜上所述，被告所辯，均不足採。本件事證明確，應依法論
    科。
三、被告行為後，刑法及罰金罰鍰提高標準條例業經修正，並自
    95年7月1 日生效施行。因水土保持法第32條第1項之法定刑
    有罰金刑，且刑法第33條第5款有關罰金之最低額度修正後
    已提高，比較新舊法，以舊法有利於被告。綜合上開法律修
    正前、後之比較，以舊刑法對被告較為有利，自應整體適用
    舊刑法相關規定。
四、核被告所為，係犯水土保持法第32條第1 項前段在私人山坡
    地未經同意擅自開挖整地、堆積採取土石，致生水土流失罪
    。又山坡地保育利用條例及水土保持法關於擅自開發私人山
    坡地之刑罰，本即含有竊佔之性質，係刑法第320條第2項竊
    佔罪之特別規定，而水土保持法與山坡地保育利用條例之關
    係，因水土保持法第1條第2項規定，就立法體制而言，係立
    於特別法之地位，適用時排斥其他法條之適用，僅水土保持
    法未規定時，始有其他法律適用之餘地。至山坡地保育利用
    條例雖曾於87年1月7日修正公布第23至35條等條文，相對於
    83年5 月27日制定公布之水土保持法而言，山坡地保育利用
    條例第35條第3 項係屬新法，然基於「特別法優於普通法」
    及「新普通法不能變更舊特別法」之法律競合關係，應僅論
    以水土保持法第32條第1項前段之罪。公訴人認被告應依山
    坡地保育利用條例第35條第3項規定論罪，尚有未洽，應變
    更起訴法條。
五、原審對被告予以論罪科刑，固非無見，惟：(1)按山坡地保育
    利用條例第30條已於87年1月7日修訂刪除，原審失查，誤認
    被告所為違反山坡地保育利用條例第30條第1 項規定，又與
    違反水土保持法屬法律競合，應依最重之水土保持法第32條
    第1 項處罰，自有未合。(2)被告犯罪後，中華民國96年罪犯
    減刑條例於96年7月4日公告施行，原審未及適用該減刑條例
    予以減刑，亦有未合。被告上訴仍執陳詞否認犯行，雖無理
    由，但原審判決關於被告部分，既有上揭可議之處，自無可
    維持，應由本院就此部分撤銷改判。爰審酌被告前有違反山
    坡地保育利用條之前案紀錄，不知警惕，仍圖暴利，未實施
    水土保持計畫，恣意開挖土石，破壞地形、地貌，危及附近
    民眾安全，並酌以犯罪手段、所生損害，涉案程度及犯後態
    度不佳等一切情狀，量處有期徒刑1年6月。又被告行為在96
    年4 月24日以前，符合中華民國96年罪犯減刑條例之減刑條
    件，依該條例減其宣告刑。扣案挖土機、碎石機各1 部，乃
    被告所有供其開挖整地、堆積採取土石所使用之機具，已據
    被告於警訊中供述無誤，並經丙○○於警訊中供承不諱，互
    核相符，被告辯以係他人所有，放置於該處云云，不足採信
    ，自應依水土保持法第32條第5 項規定宣告沒收；又載運之
    土方單據共20張（提貨聯11張、驗貨聯2張、請款聯3張、存
    根聯4 張），則係被告所有供本件犯罪所用之物，已據其供
    明在卷，應依刑法第38條第1項第2款之規定，予以宣告沒收
    。另對講機1 台，係一般民眾生活用品，被告辯稱，係別人
    留下之物品，本院復查無證據足認係被告所有供本件犯罪所
    用之物，爰不為宣告沒收，併此敘明。
六、檢察官移送併辦部分〈台灣板橋地方法院檢察署91年度偵字
    第22203號（含90年度他字第477號、91年度偵字第2142號）
    〉：以被告自81至88年間，擅自在台北縣五股鄉○○段水碓
    窠小段40之1、50之1地號等土地上，開挖整地、堆積採取土
    石，並將所開挖採得之土石分類出賣予他人牟利，因認被告
    此部分涉犯山坡地保育利用條例第35條第3 項之罪嫌，移請
    併辦云云。本件公訴人謂被告有上開犯嫌，僅以檢舉人江炳
    銘之指述、88年6月4日剪報、台灣板橋地方法院檢察署檢察
    官於90年5月3日會同被告、江炳銘、台北縣新莊地政事務所
    、台北縣警察局蘆洲分局等相關人士前往現場勘驗之勘驗筆
    錄、現場照片、台北縣新莊地政事務所土地複丈成果圖為依
    憑。然查：被告於警詢中僅承認自86年3月29日至30日在129
    地號土地開挖整地、堆積採取土石等，餘則堅決否認（91年
    度偵字第2142號卷第39頁）。且台灣板橋地方法院檢察署檢
    察官於90年5月3日會同相關人員前往現場勘驗，現場僅有鐵
    皮屋、貨櫃屋各1座，有勘驗筆錄在卷為憑（90他字第477號
    卷第13頁）。本院更一審於95年7 月16日再度前往現場履勘
    ，江炳銘無法明確指出檢舉之範圍，亦有勘驗筆錄在卷為憑
    （本院更一審卷第160 反面）。又現場照片13幀亦無任何工
    作物、機具或開挖整地、堆積採取土石之跡證，有照片存卷
    可憑（91年度偵字第2142號卷第29至33頁）。而台北縣新莊
    地政事務所土地複丈成果圖，其中129B、C、D乃被告於86年
    3 月29日、30日新開挖之部分，亦與江炳銘於89年12月28日
    付郵檢舉之部分無涉。再剪報僅報導被告涉及環保流氓，尚
    無確實證據足以證明被告有何涉嫌違反山坡地保育利用條例
    行為。公訴人認係同一事實，尚乏依據，本院無從併予審理
    ，自應退由公訴人另行處理，附此敘明。
據上論斷，應依刑事訴訟法第369條第1項前段、第364條、第300
條、第299條第1項前段，水土保持法第32條第1項、第5項，刑法
第11條前段、第2條第1項前段、第38條第1項第2款，中華民國96
年罪犯減刑條例第2條第1項第3款、第7條，判決如主文。
本案經檢察官柯麗鈴到庭執行職務。
中    華    民    國    98    年    7     月    30    日
                  刑事第二庭審判長法  官  洪光燦
                                  法  官  宋明蒼
                                  法  官  李麗玲
以上正本證明與原本無異。
如不服本判決，應於收受送達後十日內向本院提出上訴書狀，其
未敘述上訴之理由者並得於提起上訴後十日內向本院補提理由書
（均須按他造當事人之人數附繕本）。
                                  書記官  廖婷璇
中    華    民    國    98    年    7     月    30    日
附錄：本案論罪科刑法條全文
水土保持法第32條第1項
在公有或私人山坡地或國、公有林區或他人私有林區內未經同意
擅自墾殖、占用或從事第8條第1項第2款至第5款之開發、經營或
使用，致生水土流失或毀損水土保持之處理與維護設施者，處六
個月以上5 年以下有期徒刑，得併科新台幣60萬元以下罰金。但
其情節輕微，顯可憫恕者，得減輕或免除其刑。


司法院資訊處製作；財團法人民間司法改革基金會備份。
